臺灣臺北地方法院民事判決　　　　　　　99年度訴字第4405號
原　　　告　黃淑真
　　　　　　黃淑慧
　　　　　　黃淑瑗
上　一　人
訴訟代理人　高全茂
上三人共同
訴訟代理人　郭登富律師
　　　　　　王耀安律師
被　　　告　黃明仁
　　　　　　余月娥
上二人共同
訴訟代理人　林清源律師
複　代理人　莊乾城律師
被　　　告　侯永興
訴訟代理人　黃正淮律師
上列當事人間請求返還不當得利事件，本院於民國一百年七月十
一日言詞辯論終結，判決如下：
    主  文
被告黃明仁、余月娥應分別給付原告新台幣伍拾柒萬貳仟玖佰肆
拾元、壹拾壹萬柒仟壹佰陸拾伍元，及均自民國九十九年七月
二十日起至清償日止，按年息百分之五計算之利息。
原告其餘之訴駁回。
訴訟費用新台幣陸仟貳佰捌拾玖元、壹仟貳佰捌拾陸元分別由被
告黃明仁、余月娥負擔，其餘新台幣捌仟壹佰壹拾貳元由原告負
擔。
本判決第一項於原告以新台幣壹拾玖萬壹仟元、肆萬元分別為被
告黃明仁、余月娥供擔保後，各得假執行。
原告其餘假執行之聲請駁回。
    事實及理由
一、原告起訴主張：被告黃明仁、訴外人黃明智及原告等五人（
    下稱原告等五人）之父黃賜村生前提供坐落臺北市○○區○
    ○段三小段第六四六地號土地（下稱系爭土地）與長虹建設
    股份有限公司（下稱長虹公司）合建房屋，而於系爭土地上
    建有二十八棟建物，並將合建分得之兩棟房屋即建號二八六
    三號建物（門牌號碼臺北市○○路三九七巷七弄十五號、棟
    別Ｄ１Ｆ＋Ｂ１，下稱系爭房屋）及建號二八六五號建物（
    門牌號碼臺北市○○路三九七巷七弄十五號二樓，棟別Ｄ２
    Ｆ），分別登記在被告黃明仁及訴外人黃明智名下，惟將系
    爭房屋、建號二八六五號建物各應分擔之系爭土地應有部分
    十萬分之六六九五、十萬分之三四五一，共計應有部分五萬
    分之五○七三（即十萬分之一○一四六）保留登記在自己名
    下，嗣黃賜村仙逝後，原告等五人對遺產內容有爭議，不能
    達成協議遺產分割，經訴請本院九十一年度重家訴字第五號
    判決應按五分之一比例分割，乃於民國九十四年八月十一日
    就原屬被繼承人黃賜村所有之系爭土地辦妥分割登記，原告
    等五人分別繼承系爭土地應有部分二十五萬分之五○七三（
    即五十萬分之一○一四六），原告將繼承所得應屬建號二八
    六五號建物應具備系爭土地應有部分贈與訴外人黃明智後，
    原告黃淑真、黃淑瑗及黃淑慧分別剩餘系爭土地應有部分五
    十萬分之七七七七、五十萬分之七七七七及五十萬分之七七
    七五，共計五十萬分之二三三二九，此即上開被告黃明仁所
    有系爭房屋應具備系爭土地應有部分十萬分之六六九五（即
    五十萬分之三三四七五），惟僅繼承系爭土地應有部分二十
    五萬分之五○七三（即五十萬分之一○一四六）之差額，原
    告因此每年須繳納高額地價稅金，卻無法使用收益或以合理
    價格轉賣，是以被告黃明仁自原告九十四年八月十一日繼承
    登記為系爭土地應有部分所有權人時起，即無權占有使用原
    告所有之土地，被告余月娥、侯永興則分別自渠等拍賣或購
    買取得系爭房屋登記為所有權人時起，無權占有使用原告所
    有之土地，均係無法律上之原因而受利益，致原告受有相當
    於租金之損害，爰依民法第一百七十九條規定，請求被告黃
    明仁、余月娥及侯永興分別自九十四年八月十一日起至九十
    六年八月十六日止、九十六年八月十七日起至九十七年一月
    六日止及九十七年一月七日起至九十九年六月十五日止，按
    系爭土地當年度申報地價年息百分之十計算相當於租金之不
    當得利。為此聲明：被告黃明仁、余月娥、侯永興應分別給
    付原告五十七萬二千九百四十三元、十一萬七千一百六十五
    元、七十三萬八千九百四十八元，及均自支付命令送達翌日
    即九十九年七月二十日起至清償日止，按年息百分之五計算
    之利息，並願供擔保請准宣告假執行等語。
二、被告則以：
  (一)被告黃明仁、余月娥以：原告等五人之被繼承人黃賜村同意
    系爭土地與其他土地合併興建九十六棟建物，不論該他人有
    無土地，均不妨礙同意之效力，事實上房屋無法脫離土地建
    立於空中，故該土地使用同意書包括同意無土地之房屋所有
    權人使用土地，則原告自繼承開始時，承受被繼承人財產上
    之一切權利、義務，應包括同意興建建物後之相關義務，由
    繼承人繼承土地亦同，不因黃賜村之死亡而影響已出具土地
    使用同意書之效力，又黃賜村與其他共有人同意與建商興建
    房屋，土地持分減少之決定者為建商，建商以被告黃明仁為
    黃賜村之未來繼承人，將黃賜村所剩持分留給被告黃明仁，
    且系爭房屋為合法房屋，有使用執照，法律未規定房屋應有
    土地所有權或應有如何持分之土地所有權，故原告應遵守當
    時黃賜村與建商間所成立之土地使用同意書內容及效力。另
    被告余月娥乃透過法院拍賣，合法拍得系爭房屋，亦為有法
    律上之原因而占有該系爭房屋，並無不當得利可言。爰聲明
    ：駁回原告之訴等語置辯。
  (二)被告侯永興以：伊當初向被告余月娥買入系爭房屋時，不但
    被告余月娥毫未向伊提起土地持分不足之問題，且依當時土
    地謄本記載內容，亦無任何文字記載所謂土地持分不足之事
    ，伊無法知悉所謂土地持分不足之事，且伊非自法院拍賣而
    取得系爭房屋，亦不知悉該拍賣公告之記載，伊取得系爭房
    地之產權，乃因買賣之法律關係而來，絕非所謂無法律上之
    原因，原告臆測被告就該建物土地持分不足應早已知悉，認
    被告非善意云云，殊不足取；又分別共有之共有人，其應有
    部分即持分乃其行使權利之比例，非指共有物之特定部分，
    故其性質上僅得所有而無從為具体之占有，因此原告主張系
    爭房屋不足之持分係占用原告之持分，無異主張其持分存在
    於系爭房地特定之所在，顯然對持分之意義，有所誤解；且
    建物之土地持分，並無法定之比例，祇要申請某樓戶土地持
    分不是零即予受理，本建物之土地持分乃因起造人彼此間約
    定而分配，縱使系爭建物土地持分比例與其他之建物有所不
    同，亦難認有占用他人持分可言，伊相信其餘被告而為買賣
    行為，應屬善意占有人，依民法第九百四十三條、第九百五
    十二條規定，無不當得利之適用，原告係繼承黃賜村遺產而
    持有系爭土地應有部分，縱然僅有土地而無房屋，須繳納地
    價稅，亦係自己抉擇，並無受有損害，原告起訴並無理由。
    爰聲明：駁回原告之訴及等語置辯。
三、兩造不爭執事項：
  (一)原告等五人之父黃賜村生前曾提供系爭土地與長虹公司合建
    房屋，除將合建分得之系爭房屋、建號二八六五號建物分別
    登記在被告黃明仁、訴外人黃明智名下外，並保留系爭土地
    應有部分五萬分之五○七三登記在自己名下，嗣原告等五人
    依本院九十一年度重家訴字第五號判決，於九十四年八月十
    一日分別繼承系爭土地應有部分二十五萬分之五○七三（即
    五十萬分之一○一四六）。
  (二)原告三人將繼承所得土地持分部分贈與訴外人黃明智後，現
    在原告黃淑真、黃淑瑗分別所有系爭土地應有部分五十萬分
    之七七七七，原告黃淑慧則有系爭土地應有部分五十萬分之
    七七七五，三人共計五十萬分之二三三二九。
  (三)被告黃明仁原為系爭房屋所有權人，並自九十四年八月十一
    日繼承登記取得系爭土地應有部分二十五萬分之五○七三（
    即五十萬分之一○一四六）迄九十六年八月十六日止，被告
    余月娥於九十六年八月十七日經法院拍賣取得系爭房屋及上
    開應有部分土地迄九十七年一月六日止，被告侯永興向被告
    余月娥買賣取得系爭房屋及上開應有部分土地，於九十七年
    一月七日登記為所有權人迄今。
四、惟原告主張被告依序所有之系爭房屋，應具備系爭土地應有
    部分十萬分之六六九五（即五十萬分之三三四七五）之基地
    持分，惟僅占有系爭土地應有部分二十五萬分之五○七三（
    即五十萬分之一○一四六），不足之應有部分五十萬分之二
    三三二九為原告所有，是應依不當得利之法律關係，給付原
    告相當於租金之損害等情，則為被告所否認，並以前揭情辭
    置辯。是本件兩造間之爭點在於，(一)系爭房屋占有使用系爭
    土地之基地持分，是否應特定為十萬分之六六九五？(二)若前
    項爭點為肯定，被告應否依不當得利之法律關係，給付原告
    相當於租金之損害？經查：
  (一)系爭房屋占有使用系爭土地之基地持分，已特定為十萬分之
    六六九五（即五十萬分之三三四七五）：
  1.原告主張系爭房屋應具備系爭土地應有部分十萬分之六六九
    五（即五十萬分之三三四七五）之基地持分等情，為被告所
    否認，並抗辯「無法定之比例」可言。惟按依民法物權篇於
    九十八年一月二十三日修正公布第七百九十九條第四項規定
    「區分所有人就區分所有建築物共有部分及基地之應有部分
    ，依其專有部分面積與專有部分總面積之比例定之。但另有
    約定者，從其約定」，觀諸該條項立法理由謂「關於區分所
    有建築物之共有部分及基地，各區分所有人應有部分比例究
    為若干，應有原則性之規範」等語，可知修法前實務上就區
    分所有建築物占有使用基地之應有部分，固無法定比例之明
    文規定，惟由起造人相互間，彼此約定以一定之方法分配持
    分，則無不可，此觀上開修正條文但書規定亦明。
  2.本件原告等五人之父黃賜村提供系爭土地與長虹公司合建房
    屋時，起造人間就系爭房屋占用系爭土地應有部分之比例確
    有約定等情，業據原告提出當時約定比例之「大直敦煌名家
    各戶建物及土地持分明細表」（見本院卷第一七八頁原證十
    六）為證，並經證人即當年承辦代書王樹南到庭結證稱：「
    （提示原證16，此份土地持分明細表內容，是否你提供？）
    是我提供的」、「（其中的Ｄ1Ｆ＋Ｂ1房屋分擔土地的持分
    ，是否是經過你計算出的結果？）是的」、「（房屋與土地
    可否分別登記為不同所有權人？）可以」、「（大廈的房屋
    一定會有土地持分，是否如此？）不只大廈，每個房屋都會
    有土地持分」、「（持分內容是否就是此土地持分明細表所
    載？）是的」、「（附表16明細表是你何時製作？）是在房
    屋預售的時候做的」、「（分配表是按照你計算，是如何計
    算？）是按照銷售面積比例計算出來」、「（房屋辦理總登
    記時，土地持分如何計算、如何登記？）建物總登記時，免
    附土地持分表，土地持分移轉部分，是移轉的時候，我們再
    根據分配表作持分登記」、「（是否是在建物總登記時，只
    要不是０，即可？）當初建物總登記時，地政事務所不審查
    土地持分，與土地持分沒有關係，是我們移轉的時候，才跟
    土地持分發生關係」、「（是否即在移轉的時候，就會有土
    地持分內容要提供給地政機關？）我們移轉的時候，土地持
    分是根據我們做的土地持分表作移轉」、「（Ｄ1Ｆ＋Ｂ1應
    分擔土地持分是否為10萬分之6695？）是的」、「（房子蓋
    好後，做第一次總登記，土地持分是依什麼標準為登記？）
    以前土地部分不用持分登記，是公寓大廈管理條例通過後，
    第一次總登記時，才需要連土地持分一起登記」、「（所謂
    分配表是否為原證16表格？）是的」、「（是否記得原證16
    表格何時委託你去交給地政機關依你的分配表登記？）房屋
    出售要做移轉登記時，要看每戶買賣的日期」、「（Ｄ1Ｆ+
    Ｂ1、Ｄ2Ｆ第一次移轉依你提出原證16持分明細表作土地持
    分登記是否你去辦理的？）是的」、「（是於何時辦理？）
    是原始地主就有此土地持分，大概是房屋在預售的時候。把
    其他土地持分移轉給別人之後就會有比例出現」、「（原證
    16明細表，是照什麼標準計算？）按照預售時，房屋面積比
    例計算」、「（是否會有其他標準？）這是當時最合理的標
    準，是否會有其他標準，有人作法不一樣，不一定會照此標
    準，我覺得這是最公道的作法。地政機關並沒有規範土地持
    分如何分配」等語（見本院卷第二二三頁至第二二六頁）明
    確。足見當時起造人間確有約定包括系爭房屋在內之各個區
    分所有建築物占用基地之應有部分比例，並就系爭房屋約定
    分擔土地持分「0.06695」 ，故系爭房屋占有使用系爭土地
    應有部分之基地持分比例，已特定為十萬分之六六九五（即
    五十萬分之三三四七五）無訛。
  (二)被告黃明仁、余月娥應依不當得利之法律關係，給付原告相
    當於租金之損害，惟被告侯永興無須依不當得利之法律關係
    ，給付原告相當於租金之損害：
  1.原告三人及被告黃明仁均為上開起造人黃賜村之繼承人，為
    兩造所不爭執，則就系爭房屋占用系爭土地應有部分之基地
    持分比例，自應繼受黃賜村與其他起造人間之約定，被告黃
    明仁辯稱原告應就黃賜村提供土地使用同意書一事受拘束，
    疏未肯定其本人及原告亦應繼受渠等被繼承人黃賜村與其他
    起造人間，關於系爭房屋占用系爭土地應有部分之基地持分
    比例之約定，尚有未洽。又被告余月娥、侯永興分別為系爭
    房屋及系爭土地應有部分二十五萬分之五○七三（即五十萬
    分之一○一四六）拍賣取得或買賣取得之繼受人，就其前手
    即被告黃明仁之被繼承人黃賜村等起造人間，關於系爭房屋
    占用系爭土地應有部分之基地持分比例之約定，自應因其拍
    賣或買賣取得而受拘束，否則，關於起造人間就區分所有建
    築物占用基地應有部分比例之約定，將因該區分所有建築物
    移轉而形同具文，顯非前開民法第七百九十九條第四項立法
    之本意，再觀同法條第五項規定「專有部分與其所屬之共有
    部分及其基地之權利，不得分離而為移轉或設定負擔」，旨
    在揭示專有部分與其所屬對應之共有部分應有部分及其基地
    之權利，有不可分離之關係亦明。
  2.次按占有人於占有物上行使之權利，推定其適法有此權利，
    前項推定，於下列情形不適用之：一、占有已登記之不動產
    而行使物權。二、行使所有權以外之權利者，對使其占有之
    人，民法第九百四十三條定有明文。故就已登記之不動產，
    占有人不得執民法第九百四十三條對該不動產物權登記名義
    人，主張其於占有物上行使之權利，推定其適法有此權利。
    查系爭土地應有部分五十萬分之二三三二九既登記為原告所
    有，被告即不得以其以所有人之意思行使權利，依民法第九
    百四十三條規定，受適法有此權利之推定。被告既無受適法
    權利之推定，即無民法第九百五十二條，得為占有物之使用
    收益規定之適用，故被告主張其依民法第九百五十二條就原
    告所有之系爭土地應有部分五十萬分之二三三二九有使用收
    益權，原告無不當得利返還請求權云云，即不可採。
  3.查系爭房屋應具備系爭土地應有部分十萬分之六六九五（即
    五十萬分之三三四七五）之基地持分，已如前述，惟系爭房
    屋之原所有權人被告黃明仁，本無系爭土地應有部分，該土
    地應有部分保留登記在原告等五人之父黃賜村名下，嗣黃賜
    村死亡後，被告黃明仁僅繼承系爭土地應有部分二十五萬分
    之五○七三（即五十萬分之一○一四六），不足之五十萬分
    之二三三二九，則由原告三人繼承取得等情為真正，已如前
    述，足認被告黃明仁就其所有系爭房屋應具備而不足之系爭
    土地應有部分之五十萬分之二三三二九，確係無法律上之原
    因而受利益，而致原告受有相當於租金之損害，原告請求被
    告黃明仁自原告九十四年八月十一日繼承登記為系爭土地應
    有部分五十萬分之二三三二九所有權人時起應給付相當於租
    金之不當得利，即屬有據。又被告余月娥於九十六年八月十
    七日經法院拍賣取得系爭房屋及上開應有部分土地二十五萬
    分之五○七三（即五十萬分之一○一四六），而應繼受其前
    手即被告黃明仁之被繼承人黃賜村等起造人間關於系爭房屋
    占用系爭土地應有部分之基地持分比例之約定，亦如前述，
    自應認其就系爭房屋基地持分不足之系爭土地應有部分五十
    萬分之二三三二九，亦係無法律上之原因而受利益，致原告
    受有相當於租金之損害，且被告余月娥於九十六年八月十七
    日經法院拍賣取得系爭房屋及上開應有部分土地二十五萬分
    之五○七三（即五十萬分之一○一四六）時，依當時拍賣公
    告記載「是否有土地持分不足而須支付地租之問題，請應買
    人自行注意」等語，並有原告提出當時本院拍賣公告（見原
    告支付命令聲請狀附件三）在卷可稽，顯然被告余月娥占有
    使用原告所有系爭土地應有部分時，即知無法律上之原因而
    占有使用，故原告依不當得利之法律關係，請求被告余月娥
    給付所受利益，亦屬有據。
  4.又不當得利法律關係之成立，與利得者是否善意或惡意無關
    ，即利得者縱為善意，如無法律上之原因受有利益，致他人
    受損害，仍成立不當得利，至於善意、惡意，僅於返還利益
    之範圍有異而已（最高法院八十七年度台上字第一六○○號
    判決意旨參照）。查被告侯永興係於九十七年一月七日向被
    告余月娥因買賣而取得系爭房屋及系爭土地應有部分二十五
    萬分之五○七三（即五十萬分之一○一四六），並非經法院
    拍賣而取得等情，已如前述，雖其繼受取得前手即被告余月
    娥系爭房屋所有權，亦應繼受系爭房屋起造人間關於系爭房
    屋應具備系爭土地應有部分十萬分之六六九五（即五十萬分
    之三三四七五）之基地持分比例之約定，亦如前述，故其占
    有使用原告所有系爭土地應有部分五十萬分之二三三二九，
    仍應成立不當得利。然被告侯永興抗辯其向被告余月娥買賣
    取得系爭房屋及上開系爭土地應有部分時，不知系爭房屋土
    地持分不足一事，則原告主張被告侯永興於九十七年一月七
    日登記為系爭房屋所有權人時，已知系爭房屋之基地持分不
    足，而仍占有使用其所有系爭土地應有部分五十萬分之二三
    三二九，自應舉證以實其說，但原告就此既未舉證以實其說
    ，核諸民法第一百八十二條第二項不當得利「受領人於受領
    時知無法律上之原因或其後知之者，應將受領時所得之利益
    ，或知無法律上之原因時所現存之利益，附加利息，一併償
    還；如有損害，並應賠償」之規定，本件既不足認被告侯永
    興於九十七年一月七日登記為系爭房屋所有權人時，已知系
    爭房屋基地持分不足，充其量僅得認被告侯永興於原告聲請
    本件支付命令送達翌日即九十九年七月二十日時起，始知系
    爭房屋之基地持分不足，而受占有使用原告所有系爭土地應
    有部分五十萬分之二三三二九相當於租金之利益。是以原告
    請求被告侯永興給付九十九年六月十五日以前之不當得利，
    即不應准，被告侯永興就原告本件請求，自無須依不當得利
    之法律關係，給付原告相當於租金之損害。
五、按無法律上之原因而受利益，致他人受損害者，應返還其利
    益，民法第一百七十九條前段定有明文。又無權占有他人土
    地，可能獲得相當於租金之利益為社會通常之觀念，最高法
    院著有六十一年台上字第一六九五號判例足參。次按建築房
    屋之基地租金，依土地法第一百零五條準用同法第九十七條
    規定，以不超過該土地申報價額年息百分之十為限，而該條
    所謂土地價額，依土地法施行法第二十五條規定，係指法定
    地價而言。又法定地價，依土地法第一百四十八條規定，係
    指土地所有權人依土地法所申報之地價，在平均地權條例施
    行區域，係指土地所有權人於地政機關舉辦規定地價或重新
    規定地價之時，於公告申報地價期間內自行申報之地價而言
    。本件原告主張系爭土地於九十四年及九十五年、九十六年
    及九十七年申報地價每平方公尺分別為五萬四千四百元、五
    萬八千六百四十元，被告黃明仁、余月娥各自九十四年八月
    十一日起至九十六年八月十六日止、九十六年八月十七日起
    至九十七年一月六日止，占有使用原告所有系爭土地應有部
    分二三三二九，按系爭土地當年度申報地價年息百分之十計
    算相當於租金之不當得利，分別為五十七萬二千九百四十三
    元、十一萬七千一百六十五元（計算式見原告支付命令聲請
    狀附件四）等情，既為被告黃明仁、余月娥所不爭執，爰審
    酌系爭土地位於台北市○○區○○段，屬市內交通便利繁華
    地段等情，原告主張按上開標準計算所受相當於租金之不當
    得利，即無不合，應予准許。
六、綜上所述，原告主張被告所有系爭房屋，應具備系爭土地應
    有部分十萬分之六六九五（即五十萬分之三三四七五）之基
    地持分，惟僅占有系爭土地應有部分二十五萬分之五○七三
    （即五十萬分之一○一四六），不足之應有部分五十萬分之
    二三三二九為原告所有，被告黃明仁應自九十四年八月十一
    日起至九十六年八月十六日止、被告余月娥應自九十六年八
    月十七日起至九十七年一月六日止，分別依不當得利之法律
    關係，給付原告相當於租金之損害等情，堪以採信，惟主張
    被告侯永興應自九十七年一月七日起至九十九年六月十五日
    止，依不當得利之法律關係，給付原告相當於租金之損害，
    則不足採。從而，原告依民法第一百七十九條不當得利之法
    律關係，訴請被告黃明仁給付原告五十七萬二千九百四十三
    元、被告余月娥給付原告十一萬七千一百六十五元，及均自
    支付命令送達翌日即九十九年七月二十日起至清償日止，按
    年息百分之五計算之利息，為有理由，應予准許。逾此部分
    之請求，為無理由，應予駁回。
七、本件事證已臻明確，兩造其餘主張陳述及所提之證據，與判
    決結果不生影響，爰不一一另行論述，附此敘明。
八、原告陳明願供擔保，聲請宣告假執行，經核其勝訴部份，合
    於法律規定，爰酌定相當之擔保金額宣告之；其餘假執行之
    聲請，因訴之駁回而失所依據，應予駁回。
九、據上論結，本件原告之訴為一部有理由、一部無理由，依民
    事訴訟法第七十九條、第八十五條第一項但書、第三百九十
    條第二項，判決如主文。
中    華    民    國   100    年    8     月    8     日
                  民事第一庭    法  官  劉台安
以上正本係照原本作成
如對本判決上訴，須於判決送達後二十日內向本院提出上訴狀。
如委任律師提起上訴者，應一併繳納上訴審裁判費。
中    華    民    國   100    年    8     月    8     日
                                書記官  曹瓊文